臺灣高等法院臺南分院民事判決　　95年度重上字第68號
上　訴　人　甲○○
訴訟代理人　楊慧娟　律師
被　上訴人　丁○○
訴訟代理人　林金宗　律師
上列當事人間請求確認債權關係不存在等事件，上訴人對於中華
民國95年8月15日臺灣臺南地方法院94年度訴字第1180號第一審
判決提起上訴，本院於96年10月30日言詞辯論終結，判決如下：
    主      文
上訴駁回。
第二審訴訟費用由上訴人負擔。
    事實及理由
一、上訴人（即原告）主張：坐落臺南縣安定鄉六塊寮1541號土
    地及其上建號592號建物（下稱系爭房地）為上訴人與原審
    之被告王春泉（上訴人未對之提起上訴）所共有，應有部分
    各為二分之一，上訴人與被上訴人丁○○未曾見面，相互不
    認識，亦無任何金錢上之來往，惟於民國（下同）94年7、8
    月間，上訴人發現其所有系爭房地應有部分二分之一竟遭設
    定以被上訴人為債權人，上訴人及王春泉為債務人，權利價
    值為最高限額新台幣（下同）20,000,000元之抵押權登記（
    於93年12月7日送件，地政機關收件案號：93年12月7日14時
    57分新地普字第15605號，於93年12月9日登記完畢）、（另
    按王春泉所有系爭房地應有部分二分之一亦於同日亦設定以
    被上訴人為債權人，王春泉為債務人，權利價值為最高限額
    20,000,000元之抵押權登記，於93年12月9日登記完畢）。
    經思慮與詢問，始知係王春泉利用伊受託代辦系爭建物移轉
    登記（起訴狀及原審誤載為第一次登記，按系爭房地係上訴
    人與王春泉於91年間向訴外人陳清連所購買，土地部分已於
    91年3月5日移轉登記予上訴人及王春泉，建物部分陳清連於
    93年9月1日先辦理保存登記後，於93年12月7再送件辦理移
    轉登記予上訴人及王春泉《地政機關收件案號：93年12月7
    日14時57分新地普字第15604號》），而持有上訴人印鑑證
    明、印鑑章、土地權狀、建物權狀等相關資料之機會，未經
    上訴人同意，擅自將系爭資料交付予被上訴人辦理該系爭最
    高限額抵押權之登記，核該被上訴人與王春泉二人所為，顯
    已侵害上訴人對於系爭房地之權能及使用。按民法第767條
    規定：「所有人對於無權占有或侵奪其所有物者，得請求返
    還之。對於妨害其所有權者，得請求除去。有妨害其所有權
    之虞者，得請求妨止之。」，系爭房地在上訴人不知情且未
    經上訴人同意下，遭被上訴人及王春泉二人為系爭最高限額
    抵押權之登記，顯已妨害上訴人對該不動產之所有權，且查
    ，上訴人與被上訴人並不相識，亦無金錢往來，更無任何債
    之關係，核其於系爭不動產設定登記該抵押權，確已侵害原
    告之權利，為此乃基於物上請求權，提起本件訴訟，並聲明
    ：【被上訴人及王春泉應協同上訴人塗銷系爭房地所有權全
    部關於以被上訴人為權利人，王春泉及上訴人為債務人兼設
    定義務人，於93年12月7日送件，地政機關收件案號：93年1
    2月7日14時57分新地普字第15605號，於93年12月9日登記完
    畢所設定之20,000,000元最高限額抵押權之登記】。原審判
    決駁回上訴人之訴，而為上訴人敗訴之判決，自有未合。嗣
    上訴人於本院僅對被上訴人丁○○為上訴，並減縮聲明為：
    【(1)原判決駁回上訴人後開請求部分廢棄。(2)上開廢棄部分
    ，被上訴人應將上訴人所有系爭房地所有權應有部分二分一
    ，以被上訴人為權利人、上訴人為債務人兼設定義務人，於
    93年12月7日送件，地政機關收件案號：93年12月7日14時57
    分新地普字第15605號，於93年12月9日登記完畢所設定之20
    ,000,000元最高限額抵押權之登記予以塗銷。(3)第一、二審
    訴訟費用由被上訴人負擔。】。
    並補充陳述：
  (一)、本件抵押權共同擔保金額雖是20,000,000元，惟上訴人共
      同擔保之債務既屬可分之債，依民法第271條規定，上訴
      人所擔保者僅10,000,000元，因此，本件上訴訴訟標的金
      額為10,000,000元，合先敘明。
  (二)、數人負同一債務或有同一債權，而其給付可分者，除法律
      另有規定或契約另有訂定外，應各平均分擔或分受之，其
      給付本不可分而變為可分者，亦同。民法第271條定有明
      文。而所謂可分之債之意義，係指債之主體有多數，而以
      同一可分給付為標的，由數人分擔或分受給付之債，其債
      權人有多數者，謂可分債權，債務人有多數者謂可分債務
      。而債權人有多數時，由各債權人平均分受給付，各債權
      人僅得就其分受部分請求給付；債務人有多數時，其給付
      由各債務人平均分擔，債權人對各債務人只能請求給付其
      分擔部分。此為民法第271條之立法意旨。
  (三)、而本件確可適用可分之債之規定，說明如下：
      依本件系爭抵押權設定契約書所載之內容，其上載明權利
      人為被上訴人，而義務人兼債務人則分別記載係上訴人及
      王春泉二人，實已符合271條多數債務人之事實。再按「
      數人負同一債務，而給付可分者，除法律另有規定，或契
      約另有訂定外，應平均分擔之，民法第271條定有明文，
      本件借款15萬6950元係由盧林木與盧民盛所共借，兩造間
      就其分擔又別無約定，自應各負二分之一清償責任」（參
      照最高法院70年度台上字第2602號判決意旨），本件系爭
      抵押權設定契約書並無上訴人與王春泉須負連帶責任之約
      定，且金錢之債在性質上又非不可分，則數人既有同一金
      錢債務，除已以合意定為不可分者外，當為可分債務。而
      查本件上訴人於抵押權設定契約書上係被列為共同借貸人
      ，且債之發生又係基於同一契約（見抵押權之設定契約所
      載），上訴人之給付亦係基於同一發生原因，自與可分之
      債之規定相符（見孫森焱著民法債編總論第620頁），從
      而，原審認設定金額20,000,000元之部分不可分，容有誤
      會。另民法第875條，係就同一債權於數不動產上設定抵
      押權，抵押權人得主張如何受償之規定，而本件上訴人與
      王春泉所提供之不動產只有一個，與該條共同抵押之規定
      實無干涉，本案之重點，僅在於共同債務人，若其給付係
      可分者，其所應付之責任為何？
  (四)、按民法第767條規定：「所有人對於無權占有或侵奪其所
      有物者，得請求返還之。對於妨害其所有權者，得請求除
      去。有妨害其所有權之虞者，得請求妨止之」，本件上訴
      人於原審係主張系爭房地係在上訴人不知情且未經上訴人
      之同意下，遭被上訴人及王春泉為系爭最高限額抵押權登
      記，顯已妨害上訴人對系爭房地之所有權，上訴人之訴訟
      標的為民法767條中段「對於妨害其所有權者，得請求除
      去」。至於其債權是否存在，是否通謀，最高限額抵押權
      是否因於存續期間無債務而消滅，只是理由而已，非訴訟
      標的。而抵押權因主債務不存在而當然消滅，初不以塗銷
      為消滅要件，惟因抵押權已消滅而不予塗銷，當然妨害所
      有權，。
  (五)、被上訴人辯稱：【代書丙○○在原審所為之證述：『該買
      賣登記並非與本件設定同時辦理』，係指上訴人委託辦理
      買賣之所有權移轉登記與抵押權設定登記並非同時委託，
      並非指『送件』之時】等語，有如下與經驗及證據法則相
      違之處：
    1.查不動產買賣登記或是抵押權之登記，均需經地政機關之
      受理及審查，始能為登記，此有其一定之程序，則代書丙
      ○○既是此方面之專業，對於系爭案件已於何時送件，應
      知之甚詳，果被上訴人之陳述為真，代書丙○○應於原審
      時為非同時委任，但卻同時送件之陳述才是，惟觀諸原審
      卷94年11月22日之辯論筆錄上之記載丙○○之證詞：「（
      法官問：提示台南縣安定鄉○○○段592號建物謄本系爭
      建物於93年12月8日以買賣為原因之登記是否由你承辦？
      ）答：是的，該買賣登記並非與本件設定抵押同時辦理，
      因為建物當時沒有保存登記，因為保存登記要公告1個月
      ，所以保存登記辦了1、2個月，辦好保存登記後，才設定
      抵押權，但是被告王春泉並非同時委託我辦理保存登記及
      設定抵押權。本件是先辦好保存登計後，並以買賣為登記
      之原因，辦理抵押權登記。」等語，其所述之內容即與被
      上訴人之抗辯有異。
    2.再查，系爭建物之第一次保存登記於93年9月1日前即已完
      成，此有台南縣新化地政事務所所發之建物所有權狀為憑
      （見本院卷55頁），從而，系爭建物之保存暨於93年9月1
      日已完成登記，除可證丙○○於原審之證言為虛偽外，更
      可證明上訴人之妻乙○○○所為之證言確屬真正，按上訴
      人既委託丙○○就系爭建物為移轉登記之辦理，且丙○○
      復於證人證稱，系爭建物移轉登記之委託早於辦理系爭抵
      押物設定之委託，則丙○○既受當事者之委託，本於業務
      ，理應儘速處理。惟何以不為，竟要拖延至93年12月7日
      與系爭抵押權設定登記之同日始為送件？核其原因，其實
      無他，即是為避免上訴人之質疑。查上訴人之妻乙○○○
      於原審時曾證稱，伊交付印鑑證明係為辦理保存登記（應
      是建物移轉登記，因保存登記與上訴人無涉），而被上訴
      人於原審94年11月1日之答辯狀中雖表示，辦理移轉登記
      並不需要印鑑證明，惟此為專業人士始可能知情，如上訴
      人之妻乙○○○知悉系爭建物移轉所有權登記之承辦方式
      ，則自行辦理即可，何必委託專業處理？故不能以建物移
      轉所有權登記無需印鑑證明，即推定原告之妻乙○○○將
      印鑑證明之交付係同意辦理系爭抵押權設定之登記。而從
      代書丙○○將系爭建物移轉登記及抵押權設定登記同時辦
      理，反可證明上訴人之妻乙○○○原審所為之陳述，應屬
      可信，綜合結論如下：
      姑不論真象如何，以經驗法則判斷，代書丙○○既受委
        託辦理系爭建物所有權移轉登記，而上訴人亦已為文件
        等之交付，實無理由不在時間內辦妥，而要拖延至與他
        件同時辦理？
      故代書丙○○上揭違背經驗法則之做法，實係為取信於
        上訴人，利用辦理系爭建物所有權移轉登記之名，而趁
        機取得上訴人所有之印鑑證明。
      如上訴人確有同意於系爭建物移轉所有權登記後，即同
        時辦理系爭抵押權登記，則即便系爭建物所有權移轉登
        記不一定要用印鑑章，惟兩件既同時為辦理，上訴人實
        無必要準備二枚印章，而於同時用印於不同之文件，如
        此大費週章，難謂與經驗法則相符。從而，王春泉與代
        書丙○○以系爭建物所有權移轉登記之名利用不知情之
        上訴人之妻乙○○○交付上訴人之印鑑章及印鑑證明，
        欺瞞上訴人而為本件系爭抵押權之設定乃甚明。
  (六)、證人丙○○為不實之證述：
    1.證人丙○○於原審證稱：「該買賣登記並非與本件設定抵
      押權同時辦理，因為建物當時沒有保存登記…辦好保存登
      記後才設定抵押權，但是被告王春泉並非同時委託我辦理
      保存登記及設定抵押權登記。本件是先辦好保存登記後，
      並以買賣為登記之原因辦理抵押權設定」。
    2.惟依系爭建物所有權移轉登記聲請書，及系爭抵押權設定
      登記聲請書所載，二者均於93年12月7日14時57分送件（
      上證一），足證丙○○為不實之證述，並證二者係於同一
      天用印。
    3.再觀諸系爭建物所有權移轉登記聲請書，及系爭抵押權設
      定登記聲請書上上訴人之印文並不相同，而該二份聲請書
      既係於同一天用印，依一般經驗，僅需以同一印章加蓋即
      可，何以竟以不同印章加蓋？顯係被王春泉誆騙而交付印
      鑑章及印鑑證明，並由丙○○趁機加蓋於系爭抵押權設定
      登記聲請書上。故上訴人與被上訴人既無設定系爭抵押權
      之合意，該抵押權登記自屬無效，而應予塗銷。
  (七)、縱認系爭抵押權登記並無無效之原因，亦應予塗銷：
    1.系爭抵押權之存續期間為自93年12月7日至94年6月7日。
    2.被上訴人自認上訴人對其並無任何債務。
    3.系爭抵押權雖記載上訴人與王春泉各將應有部分二分之一
      所有權共同擔保20,000,000元，惟該共同擔保之債務既屬
      可分之債，依民法第271條規定，上訴人所擔保者僅10,00
      0,000元，且縱王春泉對被上訴人負有20,000,000元以上
      之債務，亦與上訴人無涉。故系爭抵押權之存續期間既已
      屆滿，而上訴人對被上訴人又未負有債務，上訴人部分之
      抵押權自已消滅，被上訴人自應予塗銷。
    4.故系爭抵押權之存續期間已屆滿，而於存續期間上訴人對
      於被上訴人既未負有債務，上訴人部分之抵押權當自已消
      滅，被上訴人自應予塗銷。此與被上訴人訴訟代理人主張
      之五年時效無任何干連。按民法第880條之規定，係指於
      抵押權存續期間有債權發生，而於時效完成後，抵押權得
      實行之期限。而本件上訴人所主張者，係於抵押權存續期
      間內根本無債權之發生及存在，則既無債權存在，於存續
      期間屆滿，擔保物權即失所附麗，故應予塗銷。
  (八)、被上訴人於原審卷95年7月7日之答辯 (三)中陳述「被告
      王春泉提供給被告丁○○之原告甲○○與被告王春泉於93
      年11月16日簽立買賣契約書一份（見原審95至100頁），
      顯示被告王春泉曾與原告達成出售系爭六塊寮段1541地號
      土地持分二分之一之合意，其中買賣價款1040萬元，雙方
      約定自94年1月30日至95年1月30日分13期給付，每期給付
      80萬元，此13期買賣款，係由原告甲○○開立其妻乙○○
      ○13張支票給付，被告王春泉亦執此13張票向被告丁○○
      調現，前6張支票業已兌現，惟自94年7月30日起7張支票
      並未兌現。」云云一節，上訴人就其上揭之陳述實可證系
      爭之抵押權確係王春泉與被上訴人虛偽設定之事實：
    1.從前揭之陳述，可知被上訴人於系爭抵押權設定之前即已
      知原屬於王春泉所有之系爭土地二分之一應有部分，王春
      泉已出賣與上訴人，且上訴人交付之13期款中均由王春泉
      持之向被上訴人調現，則被上訴人既知系爭抵押物王春泉
      已非所有權人，則其又與王春泉為系爭土地抵押權之設定
      ，若認渠等間無虛偽設定之謀議，其誰能信？
    2.再查，前述之93年11月16日簽立買賣合約書，係由王春泉
      委託丙○○書擬內容後，再由兩造簽署，故丙○○既於93
      年11月16日已知系爭土地之所有權已全部歸上訴人所有，
      又豈能於93年12月7日於明知系爭土地王春泉已無所有權
      之情況下，仍受其委託代為辦理抵押權設定登記？如上之
      事實，若認丙○○無與被上訴人及王春泉為勾串盜用上訴
      人印鑑章及印鑑證明於系爭抵押權設定文件上，其誰能信
      ？是丙○○之證言，顯不足採。
    3.又查，上訴人交付之13期價款，其中6期已兌現，此有被
      上訴人所不爭，雖然後7期自94年7月以後，上訴人未令其
      兌現，惟其原因係王春泉於93年5月間在乙○○○不知之
      情況下，竊取乙○○○於93年5月9日向合庫銀行請領之支
      票100張使用，於93年6月間為上訴人發現後，系爭竊用之
      票據於93年7月間陸續跳票，至此上訴人始不再兌現其餘7
      紙之票款，惟此等事實並無礙於王春泉系爭土地已出賣予
      上訴人之事實。從而，被上訴人既知系爭土地非王春泉所
      有，且與上訴人不相識，又無金錢往來，仍於上訴人所有
      之系爭土地上設定抵押權，實有違經驗法則，足證系爭抵
      押權之設定純屬虛偽，並無任何債權存在。
  (九)、證人丙○○證言不實之事證，除上訴人於前述中所提及者
      外，茲再臚列丙○○於臺灣臺南地方法院檢察署96年他字
      第16號被訴偽造文書案中（告訴人為上訴人，被告為丙○
      ○、王春泉及被上訴人，尚未偵查終結）之供詞確與事證
      矛盾之處，以供本院參酌：
    1.證人丙○○於臺灣臺南地方法院檢察署檢察官96年3月21
      日為偵查時，到庭約略供稱如下數點：
      系爭592號建物保存登記及移轉登記為其所承辦。
      系爭房地於93年12月7辦理抵押權設定予被上訴人亦為
        其所承辦。
      辦理系爭建物之移轉登記，上訴人所需準備文件只有印
        章及身分證影本。至於印鑑證明只有出賣人陳清連需要
        提供，上訴人則無必要。
      系爭建物之保存登記辦理很久，惟實際時間未表示。
      系爭建物之移轉登記之所以遲遲未辦，係因為陳清連交
        付印鑑證明時間遲延，故有所延誤。
      伊在辦理系爭建物之保存登記時，上訴人即交付身分證
        影本一份給他，交付的理由是辦理完保存登記後即可以
        辦理移轉登記，而移轉登記需要用上訴人身分證影本，
        故有當時上訴人交付之事實。
      上訴人身分證影本交付地點係在王春泉的辦公室內，由
        上訴人親自交付。
      辦理建物移轉登記及與被上訴人間之抵押權登記所使用
        之身分證影本為同一份，理由係上訴人先前已交付，所
        以辦理抵押權登記時未重覆索取。
      對於保存登記，移轉登記何時辦理完峻之事實，支吾以
        對。
    2.證人丙○○上揭供述有諸多與證據及經驗法則有違，茲將
      矛盾及疑異之處一一臚列以對：
      首先說明，證人丙○○乃專業代書，對於保存登記、移
        轉登記、抵押權登記之概念應知之甚詳，惟當日偵查庭
        證人丙○○就檢察官訊問之保存登記、移轉登記等相關
        問題為答覆時，則經常張冠李戴，時就移轉登記之問題
        答以保存登記之內容，再者，碰到敏感問題時又不時以
        不清楚、要查閱等理由為搪塞，其表現難符專業，此疑
        異一也。
      再者，對於證人丙○○何以持有上訴人身分證一節，伊
        稱係在辦理上訴人與陳清連間系爭建物保存登記時，由
        上訴人所交付，並陳述上訴人交付目的係於辦理保存登
        記後，直接用於辦理移轉登記，惟查，當日證人丙○○
        於檢察官訊問時係先陳述辦理移轉登記部分，上訴人要
        準備者為身分證影本及印章，果其言為真，則上訴人理
        應係身分證影本及印章一併交付始符常情，否則僅交付
        身分證影本，而無印章，屆時不是尚需再向上訴人索取
        印章？既然上訴人交付身分證影本並無作用，又何需先
        行索取？從而，證人丙○○既無法自圓其索取之目的，
        即難認其所言足堪採信。
      證人丙○○稱系爭建物保存登記辦理很久，而系爭建物
        保存登記辦好之後，才可以辦理移轉所有權登記，而移
        轉所有權登記之所以遲辦，係為等陳清連的印鑑證明，
        惟揆諸上訴人95年11月8日之準備書狀證物三之文件所
        示，可知系爭建物之保存登記於93年9月1日即辦妥，故
        姑不論保存登記於何時送件，惟其既於93年9月1日即辦
        理完成，且證人又自承系爭建物之移轉登記亦由其承辦
        ，則依代書丙○○受理案件及承辦之專業，上訴人所委
        託之建物移轉登記，理應於93年9月1日後之數日內完成
        ，才符常情，縱證人再稱：之所以遲辦，係為等陳清連
        之印鑑證明云云。惟查上訴人前向地政事務所申閱系爭
        建物移轉登記之土地登記申請書文件全份（詳見95年9
        月8日民事一部上訴狀證物一），其中即附有陳清連之
        印鑑證明，惟該份文件上訴人於前述證物中剛好漏放，
        今特補呈之（見本院卷141頁）以供參酌。而揆諸該印
        鑑證明，可知陳清連於93年10月22日即已交付印鑑證明
        書予代書辦理，從而，本件果證人丙○○無與被上訴人
        、王春泉勾串，衡情其既已於93年10月22日具備移轉登
        記之所有文件，證人理應於當時即為辦理所委託之移轉
        登記事宜才合情事，豈可能遲至93年12月7日欲辦理抵
        押權登記之同時始送件處理？
      再者證人丙○○於原審到庭證稱：「辦理系爭抵押權之
        設定，係由王春泉委辦，伊沒有見過丁○○，也沒有問
        過上訴人，伊僅以電話聯絡乙○○○拿資料來事務所，
        當面蓋完印鑑章後，有告知乙○○○設定金額為貳仟萬
        元及設定權利人丁○○是吳董事長的太太，並請乙○○
        ○過目，她說不用」（見本院卷51、52頁），上揭陳述
        啟人疑異之處為本件係王春泉委辦，上訴人並無委辦之
        事實，惟查本件上訴人係系爭房地二分之一之共有人，
        則上訴人既未曾委辦伊處理抵押權之設定情事，基於常
        情及經驗，代書應予求證才是，惟據證人前揭證言所示
        ，伊係在乙○○○送印鑑證明文件到事務所，當面蓋完
        印鑑之後，才告知乙○○○設定金額20,000,000元及設
        定權利人為被上訴人，何以事前代書丙○○未予求證及
        告知？此實與常情有違。況系爭建物當時尚未辦理移轉
        登記，代書對於王春泉委辦之事實，難道不啟專業之疑
        竇？
      再查王春泉於93年11月16日已以1,140萬元價金將其所
        有系爭房地出賣予上訴人，此有由證人為其兩造擬具之
        不動產買賣合約書一份可稽（見原審卷95至100頁、本
        院卷100至106頁），不容證人否認，則上訴人買受王春
        泉系爭房地應有部分二分之一之事實，既係由證人丙○
        ○所承辦，證人丙○○即無理由諉為不知。從而，系爭
        房地應有部分二分之一於93年11月16日既已出賣予上訴
        人，證人丙○○又豈能於93年12月7日於明知系爭房地
        王春泉已無所有權之情況下，仍受其委託代為辦理系爭
        抵押權設定登記？如上之事實，若認丙○○無與被上訴
        人及王春泉為勾串盜用上訴人印鑑章於系爭抵押權設定
        文件上，其誰能信？從而，其行逕實已在在證明涉有與
        王春泉等人偽造文書之謀議及行為分擔之犯行，乃毋庸
        置疑。
    3.檢呈上訴人及王春泉與訴外人陳清連就系爭土地辦理所有
      權移轉登記文件一件（見本院卷142至157頁）。
      上訴人與王春泉於91年間向陳清連買受系爭房地後，系
        爭土地移轉登記部分係交由王春泉處理，當初上訴人曾
        交付身分證影本予王春泉 (見上揭證物文件所呈)。
      查上訴人現有之身分證影本（見本院卷158頁），於92
        年以後，即因雨天受潮而有背面住遷註記、職業欄上之
        字跡印文模糊之現象。故證人丙○○既證稱系爭用於辦
        理系爭建物移轉登記及抵押權設定登記之身分證影本為
        上訴人所交付（見94年11月22日原審言詞辯論筆錄），
        則其呈現的面貌應如本院卷158頁所示現有之身分證的
        樣子，惟揆諸本院卷142至157頁之系爭建物所有權移轉
        登記聲請書及系爭抵押權設定登記申請書所附之2份身
        分證竟與本院卷158頁影本不同，反與上訴人舊有於91
        年3月5日交付予王春泉辦理系爭土地登記移轉的身分證
        樣貌完全一樣，抑且細觀該身分證影本，在照片部分呈
        有黑影，顯屬影印本翻印的手法，從而，證人丙○○供
        稱系爭身分證影本為上訴人所交付，顯與實情不符，而
        承上事實，系爭身分證影本應為王春泉所交付，而非上
        訴人。
      再揆諸陳清連部分：查系爭建物移轉登記，陳清連提供
        的文件應為印鑑章、印鑑證明及身分證影本。惟查，系
        爭移轉登記案代書丙○○於93年12月7日送件後，因有
        義務人陳清連印鑑證明所載住所與身分證明不同，及王
        春泉身分證影本模糊無法核對之情事，而遭台南縣新化
        地政事務所為補正通知（見本院卷159頁）。亦可見該
        案陳清連辦理建物移轉登記之身分證文件恐亦非陳清連
        本人所交付，從而，若認王春泉與丙○○間無勾串事實
        ，其誰能信？
    4.檢呈晟信人力仲介公司於93年5月2日受上訴人委託辦理有
      關外籍勞工申請手續及引進事宜於當時由上訴人交付之身
      分證影本一份（見本院卷160頁）。證人丙○○用於為系
      爭抵押權設定及建物移轉登記之身分證，並非上訴人現有
      之身分證，該事實上訴人於前已說明綦詳，而前揭文件係
      上訴人於93年5月2日申請外籍勞工時所使用之身分證影本
      （按上開文件係上訴人申請外籍勞工僱用期限屆至，日前
      由晟信人力仲介公司交還，上訴人引為證據用），明顯與
      系爭抵押權設定及建物移轉登記使用之身分證不同，果該
      身分證為上訴人所交付，則該身分證之樣貌應與前開文件
      同，才符事實。益徵丙○○之證言為虛偽，就本件抵押權
      之設定確有與王春泉、丁○○勾串之事實。
二、被上訴人（即被告）則以：上訴人所有系爭建號592號建物
    並非以辦理「第一次登記」方式取得，而係以「買賣」方式
    取得，故上訴人主張王春泉利用其受託代辦系爭建物第一次
    登記之機會，而持有上訴人印鑑章、土地權狀、建物權狀等
    相關資料之機會云云，已不實在。且在辦理不動產買賣移轉
    登記時，僅出賣人需檢附印鑑證明書，買受人則不需檢附印
    鑑證明書，即上訴人在取得系爭建物所有權時，根本就不需
    出示印鑑證明，反之，在辦理不動產抵押權設定登記時，所
    有權人則需提供印鑑證明書，否則無法辦理抵押權設定，故
    上訴人提供印鑑證明書則必定是供辦理系爭抵押權設定，上
    訴人陳稱未同意辦理系爭抵押權設定云云，自屬虛言。退言
    之，縱依上訴人主張：王春泉係利用其受託代辦系爭建物第
    一次登記，而持有上訴人印鑑章、土地權狀、建物權狀等相
    關資料之機會，擅自將上開資料交予被上訴人辦理系爭最高
    限額抵押權之登記，依民法第169條規定及最高法院56年度
    台上字第2156號、44年度台上字第1428號判例意旨，上訴人
    亦應負表見代理之責等語，資為抗辯。原審判決駁回其訴，
    並無不合。而為上訴駁回之聲明。
    並補充答辯：
  (一)、上訴人提供印鑑證明，以供辦理抵押權設定登記，足證，
      確有同意抵押權設定之事實：
    1.辦理所有權移轉登記需以下文件資料：
      登記申請書。
      契約書（申請登記時送正副本各一，正本依權利價值千
        分之一貼妥印花稅票）。
      土地或建物所有權狀。
      申請人身分證影印本或戶口名簿影印本或戶籍謄本（法
        人應附法人登記證明文件及其代表人資格證明）。
      義務人印鑑證明書。（以登記原因發生日期前一年以後
        核發者為限）。
      土地增值稅或契稅完稅證明文件。
      印花稅完稅證明文件。
      農地所有權移轉，另附農作使用證明書、承諾書。
      二親等以內買賣移轉，另附贈與稅完納或免稅證明文件
        。
      公有物處分同意書。
      法院核發之不動產移轉證明書或和解調解筆錄。
      公產出售移轉證明書。
      訂立三七五租約之耕地，出售或土地兼有租賃、地上權
        、永佃權存在，應附優先購買權人放棄先買權之證明。
      國宅出售應附國宅機關同意書。
      登記規費收據。
      主管機關核准證明文件（如農田水利會處分、各級私立
        學校、寺廟、工業用地、國宅出售、外國人購買土地…
        ）
    2.辦理抵押權設定登記，需以下文件：
      登記申請書。
      抵押權設定契約書正副本。
      土地或建物所有權狀。
      權利人、義務人身分證影印本或戶口名簿影印本或戶籍
        謄本（法人應附法人登記證明文件及其代表人資格證明
        ），若權利人已向本所備查之金融機關免附。
      義務人之印鑑證明書（權利人為金融機構者免附）。（
        印鑑證明書以登記原因發生日期前一年以後核發者為限
        ）。
    3.由前揭1.、2.之應提供之文件可知，在辦理不動產「買賣
      」移轉登記時，僅出賣人（義務人）需檢附印鑑證明書，
      買受人（權利人）則不需檢附印鑑證明書，即上訴人在取
      得系爭建物所有權時，根本就不需出示印鑑證明書，反之
      ，在辦理抵押權設定登記時，建物之所有權人則需提供印
      鑑證明書，否則無法辦理抵押權設定，故上訴人提供印鑑
      證明書則必定是供辦理抵押權設定，其理自明，既如是，
      上訴人陳稱未同意辦理系爭抵押權設定云云，自是虛言。
    4.上訴人主張系爭建物所有權移轉登記聲請書及抵押權設定
      登記聲請書二者均於93年12月7日14時57分送件，以此證
      明二份文件係同一天用印云云。惟查，上訴人於95年9月8
      日所提之上訴狀第2頁第(三)點自認：「系爭建物所有權移
      轉登記聲請書，及系爭抵押權設定登記聲請書上上訴人之
      印文並不相同」，足證，系爭建物所有權移轉登記聲請書
      ，及系爭抵押權設定登記聲請書確實係在不同日期用印，
      否則，若上訴人係同一日用印，上訴人僅需蓋用同一顆印
      章即可，又何必費事在二份文件上蓋用不同之二顆印章？
      故證人丙○○於原審證述係在不同日期蓋用系爭建物所有
      權移轉登記聲請書及系爭抵押權設定登記聲請書上之印文
      一節，應為事實。至於上訴人主張所有權移轉登記聲請書
      及抵押權設定登記聲請書二者均於93年12月7日14時57分
      送件，應係代書丙○○在所有權移轉書類與抵押權設定書
      類均備齊後，同時將二份書類遞進地政事務所辦理而已，
      且過戶登記與抵押權設定同時遞件申請，為代書業界之常
      態作法，熟悉不動產人士之一般常識，且雖同時遞件申請
      ，依程序，地政事務所就是先辦理所有權移轉登記，再辦
      理抵押權設定，故代書丙○○在原審所為之證述：「該買
      賣登記並非與本件設定同時辦理」，自係指上訴人委託辦
      理買賣之系爭建物所有權移轉登記與抵押權設定登記並非
      同時委託，並非指「送件」之時，故上訴人前揭主張顯有
      誤解。
    5.再觀系爭建物謄本上「建物標示部」上記載「登記原因：
      第一次登記」（即保存登記）、「登記日期：93年9月1日
      」；「建物所有權部」記載所有權人甲○○與王春泉應有
      部分均為2分之1，「登記原因：買賣」、「登記日期：93
      年12月8日」；建物他項權利部記載「登記原因：設定」
      、「登記日期：93年12月9日」（見本院卷63、64頁），
      足證，系爭建物係於93年9月1日辦理第一次登記，93年12
      月8日辦理買賣之所有權移轉登記（上訴人與王春泉此時
      各取得應有部分二分之一），93年12月9日辦理系爭房地
      抵押權設定登記，應無疑義。證人黃挺美於原審證稱：「
      該買賣（系爭建物）登記並非與本件（系爭房地）設定抵
      押同時辦理，因為系爭建物當時沒有保存登記，因為保存
      登記要公告1個月，所以保存登記辦了1、2個月，辦好保
      存登記後，才設定抵押權，但是王春泉並非同時委託我辦
      理（系爭建物）保存登記及（系爭房地）設定抵押權。本
      件是先辦好保存登記後，並以買賣為登記之原因，辦理抵
      押權登記。」等語，則黃挺美證稱：本件是先辦好保存登
      記後，並以買賣為登記之原因，辦理抵押權登記等語，與
      前揭建物謄本之記載之前後順序並無不符之處，上訴人主
      張黃挺美之證詞不可採，被上訴人不明其由，且上訴人明
      明是買賣為由辦理所有權應有部分2分之1之移轉登記，甲
      ○○之妻乙○○○卻又陳稱係為辦理保存登記云云，與事
      實不符，則何人陳述為真？不辯自明。
  (二)、王春泉確實有積欠被上訴人債務，尚未清償：
      查被上訴人之夫吳得成與王春泉熟識，被上訴人均係委託
      訴外人吳得成處理借款給王春泉之事，王春泉因財務週轉
      ，陸續向被上訴人借款，自94年1月7日至94年7月8日，被
      上訴人以自己或委託訴外人吳得成用自己或用訴外人楠億
      有限公司名義陸續借款予王春泉，總金額高達1億多元；
      被上訴人就所抗辯上開事實，業於原審提出第一商業銀行
      匯款通知單、台新國際商業銀行國內匯款回條、中區農會
      電腦共用中心匯款委託書、合作金庫銀行匯款回條聯、彰
      化銀行匯款回條聯，及訴外人乙○○○所簽發、經王春泉
      背書之支票及退票理由單等件為憑，且王春泉對於確實有
      向被上訴人調借資金等情亦不爭執，足證王春泉對於被上
      訴人確有債務關係存在，上訴人空言否認其事，自無可採
      。
  (三)、上訴人應不得以上訴人未積欠被上訴人債務為由，請求被
      上訴人塗銷系爭抵押權：
    1.本件並不能適用可分之債之規定，而應適用民法第875條
      之規定：
      按「為同一債權之擔保，於數不動產上設定抵押權，而未
      限定各個不動產所負擔之金額者，抵押權人得就各個不動
      產賣得之價金，受債權全部或一部之清償。」民法第875
      條定有明文。又「上訴人既係就同一債權之擔保，於數不
      動產上設定抵押權，復未限定各個不動產所負擔之金額，
      是上訴人因設定抵押權所提供之兩筆土地，均須擔保債權
      之全部，在債權未全部受償前，尚不生抵押權部分消滅之
      效力。」、「為同一債權之擔保，於數不動產上設定之抵
      押權，學者稱之為共同抵押，此種抵押權，依民法第875
      條規定，倘未限定各個不動產所負擔之金額者，抵押權人
      得就各個不動產賣得之價金，受債權全部或一部之清償。
      是以共同抵押之抵押權人就何一抵押物賣得之價金，受債
      權全部或一部之清償，除受強制執行法第96條規定之限制
      外，有自由選擇之權。此與外國立法例採分擔主義，規定
      共同抵押權人，如同時就各抵押物賣得之價金受清償時，
      應按各標的物之價格分擔其債權額者（如日本民法第392
      條第1項），固有不同，其與代位求償主義，規定共同抵
      押權如僅就一抵押物賣得價金受償時，該標的物上次順序
      抵押權人，對他抵押物於該共同抵押權人依分擔比例計算
      ，可得受清償金額之限度內，得代位行使其抵押權者（如
      日本民法第392條第2項），亦復有異。我民法上之共同抵
      押，既無相類似之規定，自不能為相同之解釋。」最高法
      院分別著有52年度台上字第1693號判例及75年台上字第12
      15號判決意旨可資參照。本件上訴人主張上訴人與王春泉
      共同抵押擔保之金額20,000,000元，應適用可分之債之規
      定，認為渠所擔保者僅10,000,000元云云，與前揭民法第
      875條之規定及最高法院判例意旨相違，難認可採。從而
      ，上訴人主張訴訟標的係10,000,000元，似有誤解。
    2.按「為同一債權之擔保，於數不動產上設定抵押權，而未
      限定各個不動產所負擔之金額者，抵押權人得就各個不動
      產賣得之價金，受債權全部或一部之清償。」，民法第87
      5條定有明文。系爭房地係上訴人與王春泉分別共有，應
      有部分均為二分之一，有土地及建物登記謄本附卷可稽，
      上訴人與王春泉之應有部分均為被上訴人之最高限額抵押
      權效力所及，擔保之金額為20,000,000元，被上訴人可選
      擇同時或先後拍賣上訴人與王春泉之應有部分求償，此為
      民法875條所規定，應無爭議，上訴人認為有可分債權之
      適用，被上訴人不得就全部20,000,000元債權金額拍賣抵
      押物求償云云，顯係將債權與抵押權之性質混淆所致，並
      無可採。
    3.按「以抵押權擔保之債權，其請求權已因時效而消滅，如
      抵押權人，於消滅時效完成後，5年間不實行其抵押權者
      ，其抵押權消滅。」，民法第880條定有明文。上訴人主
      張抵押權之存續期間為93年12月7日至94年6月7日，故應
      予塗銷云云，顯然誤解最高限額抵押權登記內容，前揭存
      續期間係指該存續期間內為最高限額抵押權擔保之範圍，
      與抵押權之是否消滅無關，且有關抵押權消滅之規定已規
      定民法第880條，故上訴人就此部分之主張顯係誤會。
    4.按「支票發票人所負票據債務之成立，應以發票人交付支
      票於受款人而完成發票行為之時日為準，至支票所載發票
      日，依票據法第128條第2項規定，僅係行使票據債權之限
      制，不能認為票據債務成立之時期。」最高法院著有74年
      台上字第804號判例。本件上訴人主張抵押權之存續期間
      為93年12月7日至94年6月7日，被上訴人執有上訴人開立
      之支票27張發票日均在存續期間以外，不受抵押權擔保效
      力所及云云，惟查，被上訴人於原審提出民事答辯狀(三)被
      證五號，證明借款1億餘元給王春泉之時間多在94年1月7
      日至94年6月間，訴外人王春泉也在原審供稱系爭27張支
      票係用以清償被上訴人之借款使用，故即係在被上訴人匯
      款當時即交付遠期支票用以供將來清償之用，此亦為交易
      之習慣，換言之，開立支票時期即係王春泉借款時期，且
      「支票發票人所負票據債務之成立，應以發票人交付支票
      於受款人而完成發票行為之時日為準」，有前揭最高法院
      判例足稽。因此，上訴人開立支票經王春泉背書交付給被
      上訴人時，既與借款時期相當，且借款時期係在抵押權之
      存續期間為93年12月7日至94年6月7日內，自應認為借款
      當然為抵押權效力所及。
    5.綜上，被上訴人確有借款給王春泉，總金額高達1億多元
      ，已如前述，此項自在20,000,000元抵押權擔保之範圍內
      。
三、兩造所不爭執之事實：
  (一)、系爭坐落台南縣安定鄉○○○段1541地號土地、地目田、
      面積1,589平方公尺及其地上之建號592建物，為上訴人與
      王春泉2人所共有，應有部分上訴人及王春泉各為二分之
      一。
  (二)、系爭房地係上訴人與王春泉於91年間向訴外人陳清連所購
      買，土地部分已於91年3月5日移轉所有權登記予上訴人及
      王春泉，建物部分陳清連於93年9月1日先辦理保存登記後
      ，於93年12月7再送件辦理移轉所有權登記予上訴人及王
      春泉（地政機關收件案號：93年12月7日14時57分新地普
      字第15604號）。
  (三)、系爭房地抵押權移轉登記亦於93年12月7日送件（地政機
      關收件案號：93年12月7日14時57分新地普字第15605號）
      。
  (四)、系爭房地抵押權設定登記及系爭建物移轉登記均係丙○○
      代書承辦（送件部分由丙○○代書事務所之蔡麗惠小姐代
      理）。
  (五)、王春泉所有系爭房地部分各為二分之一已於93年11月16日
      出賣予上訴人。（但兩造間有糾紛，故尚未辦理所有權移
      轉登記予上訴人）。
  (六)、台南縣新化地政事務所94年10月6日所登字第0940007878
      號函所附之土地登記申請書及抵押權設定契約書上，上訴
      人之印文及該函文所附之台灣省台南縣永康市戶政事務所
      印鑑證明為真正。
  (七)、系爭抵押權登記之存續期間自93年12月7日至94年6月7日
      。
  (八)、被上訴人自認上訴人對其無任何債務。
四、按確認法律關係之訴，非上訴人有即受確認判決之法律上利
    益者，不得提起之；確認證書真偽或為法律關係基礎事實存
    否之訴，亦同，民事訴訟法第247條第1項定有明文。次按，
    民事訴訟法第247條所謂即受確認判決之法律上利益，須因
    法律關係之存否不明確，致上訴人在私法上之地位有受侵害
    之危險，而此項危險得以對於被告之確認判決除去之者，始
    為存在（最高法院著有27年度上字第316號判例意旨可資參
    照）。經查，本件上訴人起訴主張其未同意或授權王春泉代
    理上訴人，提供系爭房地設定最高限額抵押權予被上訴人丁
    ○○等情，為被上訴人所否認。則兩造間對於上訴人就王春
    泉與被上訴人間有無債務關係存在，及系爭抵押權及抵押權
    所擔保之抵押債權是否存在，其法律關係之存否即不明確，
    致上訴人在私法上之所有權有受侵害之危險，且此項危險得
    以對於被上訴人之確認判決除去之者，則上訴人提起本件訴
    訟自有即受確認判決之法律上利益，先予敘明。
五、本院判斷：上訴人主張王春泉利用受上訴人委託代辦系爭建
    物保存登記時，未經上訴人同意，擅自持上訴人之印鑑證明
    、印鑑章、所有權狀等物，於系爭房地設定系爭最高限額抵
    押權予被上訴人丁○○等情，惟為被上訴人所堅詞否認，並
    以前揭情詞置辯，則本院所應審究者厥為：(一)系爭抵押權的
    設定有無經過上訴人的同意？是否虛偽？（含系爭不動產之
    所有權移轉登記申請書及抵押權設定登記申請書及附件文件
    所用之上訴人印文是否不相同？及系爭房地王春泉所有應有
    部分已於93年11月16日出賣予上訴人，是否為被上訴人於本
    件系爭抵押權設定之前已知情？(二)系爭最高限額抵押權，有
    無債權存在？有無應予塗銷的原因？(三)本件有無可分之債的
    適用？茲分述如下：
  (一)、系爭抵押權的設定有無經過上訴人的同意？是否虛偽？
    1.按當事人主張有利於己之事實者，就其事實有舉證之責任
      ；私文書經本人或其代理人簽名、蓋章或按指印或有法院
      或公證人之認證者，推定為真正，民事訴訟法第277條前
      段、第258條第1項分別定有明文。查被上訴人辯稱王春泉
      為擔保債務，提供上訴人與王春泉共有之系爭房地設定系
      爭最高限額抵押權予被告丁○○等情，有臺南縣新化地政
      事務所94年10月6日所登字第0940007878號函所檢附之土
      地登記申請書、系爭抵押權設定契約書及印鑑證明附於原
      審卷19至26頁可稽。上訴人對於系爭土地登記申請書及抵
      押權設定契約書，其內上訴人「甲○○」之印文均自認為
      真正，且自承系爭抵押權設定登記案卷內所附上訴人93年
      12月7日印鑑證明，確係上訴人親自至臺南縣永康市戶政
      事務所申請（見原審卷70頁；兩造所不爭執之事項，亦為
      兩造於本院不爭，亦列為不爭執事項(六)），參諸前揭說明
      ，自應推定前揭土地登記申請書及抵押權設定契約書均為
      真正。上訴人雖主張其未同意或授權王春泉代理上訴人，
      提供系爭房地設定最高限額抵押權予被上訴人，係王春泉
      盜用上訴人之印鑑證明、印鑑章、土地及建物權狀等，辦
      理系爭最高限額抵押權設定登記，至於辦理系爭最高限額
      抵押權所用之上訴人印鑑證明，是上訴人為辦理系爭建物
      保存登記而交付，並非提供作為設定系爭抵押權之用云云
      。然按私人之印章，由自己或所有權之人保管、使用為常
      態，被人盜用為變態，主張變態事實之當事人，自應就此
      印章被盜用之事實負舉證之責任。私文書上所蓋上訴人印
      文既屬真正，而上訴人又未能舉證證明該印章被盜用，依
      民事訴訟法第258條第1項規定，該私文書即應推定為真正
      （參照最高法院74年度台上字第461號、82年度台上字第1
      505號、86年度台上字第717號判決要旨），上訴人既不否
      認本件土地登記申請書及抵押權設定契約書上所蓋用上訴
      人「甲○○」印文之真正，參諸前揭說明，自應由上訴人
      就此印章被盜用之事實善盡舉證之責任；
    2.上訴人雖主張：【系爭建物所有權移轉登記申請書及抵押
      權設定登記申請書二者均於93年12月7日14時57分送件，
      以此證明二份文件係同一天用印，果上訴人確有同意於建
      物移轉登記後，即同時辦理抵押權登記之情，則即便建物
      移轉登記不一定要用印鑑章，惟兩件既同時為辦理，上訴
      人實無必要準備二枚印章，而於同時用印於不同之文件，
      如此大費週章，難謂與經驗法則相符，即是王春泉與代書
      黃挺美以建物移轉登記之名利用不知情之上訴人之妻乙○
      ○○交付上訴人之印鑑章及印鑑證明，欺瞞上訴人而為本
      件系爭抵押權之設定乃甚明】云云。惟查：
      (1)辦理所有權移轉登記需以下文件資料：
        登記申請書。
        契約書（申請登記時送正副本各一，正本依權利價值
          千分之一貼妥印花稅票）。
        土地或建物所有權狀。
        申請人身分證影印本或戶口名簿影印本或戶籍謄本（
          法人應附法人登記證明文件及其代表人資格證明）。
        義務人印鑑證明書。（以登記原因發生日期前一年以
          後核發者為限）。
        土地增值稅或契稅完稅證明文件。
        印花稅完稅證明文件。
        農地所有權移轉，另附農作使用證明書、承諾書。
        二親等以內買賣移轉，另附贈與稅完納或免稅證明文
          件。
        公有物處分同意書。
        法院核發之不動產移轉證明書或和解調解筆錄。
        公產出售移轉證明書。
        訂立三七五租約之耕地，出售或土地兼有租賃、地上
          權、永佃權存在，應附優先購買權人放棄先買權之證
          明。
        國宅出售應附國宅機關同意書。
        登記規費收據。
        主管機關核准證明文件（如農田水利會處分、各級私
          立學校、寺廟、工業用地、國宅出售、外國人購買土
          地…）
      (2)辦理抵押權設定登記，需以下文件：
        登記申請書。
        抵押權設定契約書正副本。
        土地或建物所有權狀。
        權利人、義務人身分證影印本或戶口名簿影印本或戶
        　籍謄本（法人應附法人登記證明文件及其代表人資格
          證明），若權利人已向本所備查之金融機關免附。
        義務人之印鑑證明書（權利人為金融機構者免附）。
        　（印鑑證明書以登記原因發生日期前一年以後核發者
          為限）。
      (3)由前揭1.、2.之應提供之文件（見內政部93年12月編印
        土地登記審查手冊第四章所有權變更登記第四章第一節
        買賣登記、第五章第一節抵押權設定登記等定有明文。
        ），可知，在辦理不動產「買賣」移轉登記時，僅出賣
        人（義務人）需檢附印鑑證明書，買受人（權利人）則
        不需檢附印鑑證明書，即上訴人在取得系爭建物所有權
        時，不需出示印鑑證明書，反之，在辦理抵押權設定登
        記時，建物及土地之所有權人則需提供印鑑證明書，否
        則無法辦理抵押權設定，故上訴人提供印鑑證明書，依
        此規定，要係供辦理系爭抵押權設定，上訴人陳稱未同
        意辦理系爭抵押權設定云云，已無可採。
      且查，證人黃挺美於原審94年11月22日言詞辯論期日證稱
      ：「該買賣登記並非與本件設定抵押同時辦理，因為系爭
      建物當時沒有保存登記，因為保存登記要公告1個月，所
      以保存登記辦了1、2個月，辦好保存登記後，才設定抵押
      權，但是被告王春泉並非同時委託我辦理保存登記及設定
      抵押權。本件是先辦好保存登記後，並以買賣為登記之原
      因，辦理抵押權登記。」；「（問：是何人委託你辦理抵
      押權設定？）是被告王春泉委託我辦理的，原告（即上訴
      人）印鑑證明、印鑑章及權狀是由原告的太太乙○○○親
      自拿到事務所給我的，被告丁○○的資料是傳真過來給我
      。」；「（問：乙○○○是否清楚本件要辦理抵押權設定
      ？）答：有，我有告訴乙○○○，且我不保管印鑑章，所
      以我是當場用印後，還給乙○○○。」等語（見原審卷51
      、52頁），堪認系爭建物所有權移轉登記聲請書，及系爭
      抵押權設定登記聲請書確實係在不同日期用印，故在二份
      文件上蓋用不同之二顆印章，僅係因代書丙○○在所有權
      移轉書類與抵押權設定書類均備齊後，同時將二份書類遞
      進地政事務所辦理而已，且過戶登記與抵押權設定同時遞
      件申請，為代書業界之常態作法，且雖同時遞件申請，依
      程序，地政事務所就是先辦理所有權移轉登記，再辦理抵
      押權設定，故代書丙○○在原審所為之證述：「該買賣（
      系爭建物）登記並非與本件（系爭房地）設定抵押權登記
      同時辦理」，自係指上訴人委託辦理系爭建物買賣之所有
      權移轉登記與系爭抵押權設定登記並非同時委託，並非指
      「送件」之時，故上訴人前揭主張顯有誤解，足見系爭抵
      押權設定登記上訴人之印章並無被盜用之情形。自應推定
      系爭土地登記申請書及抵押權設定契約書均為真正，則上
      訴人主張系爭最高限額抵押權係虛偽設定，尚非可採。嗣
      上訴人又主張：「於92年以後，即因雨天受潮而有背面住
      遷註記、職業欄上之字跡印文模糊之現象。系爭建物所有
      權移轉登記聲請書及系爭抵押權設定登記申請書所附之上
      訴人二份身分證竟與本院卷158頁上訴人現有之身分證影
      本不同亦與訴外人晟信人力仲介公司於93年5月2日受上訴
      人委託辦理有關外籍勞工申請手續及引進事宜於當時由上
      訴人交付之本院卷160頁身分證影本不同」云云，惟查若
      上訴人之主張為真實，則系爭建物所有權移轉登記時點，
      亦係於92年以後，為何上訴人所交予辦理登記事宜之身分
      證影本背面未有住遷註記、職業欄上之字跡印文模糊之現
      象，有該身分證影本附於本院卷25頁，顯見此乃上訴人推
      諉之詞。
    3.證人即受王春泉委任辦理系爭最高限額抵押權設定登記事
      宜之代理人丙○○於原審到庭證述：「本件抵押權設定登
      記手續是王春泉委託伊辦理，上訴人的印鑑證明、印鑑章
      及所有權狀等資料，則是上訴人的太太乙○○○親自拿到
      事務所給伊，乙○○○知道本件是要設定抵押權，且伊不
      幫客戶保管印鑑章，故伊當場用完印後，即將印鑑章返還
      給乙○○○」等語（見原審卷51頁之94年11月22日言詞辯
      論筆錄）。丙○○於本院亦到庭證述：「（上訴人訴訟代
      理人問：你剛剛說「設定時是雙方共同同意，我才接受辦
      理設定。所謂雙方同意是指誰？）答：我知道的雙方是甲
      ○○與王春泉。雖然來辦抵押權是甲○○太太乙○○○來
      辦，但甲○○的財務都是他太太乙○○○來掌管，所以我
      認為甲○○有同意設定抵押，不然乙○○○不會拿印鑑證
      明、印鑑來辦理抵押權設定。我辦理系爭抵押權設定我沒
      有進一步向甲○○求證，或用電話向甲○○求證。但設定
      抵押時我有向乙○○○說設定金額是2仟萬，抵押權人是
      吳董（丁○○的配偶吳得成）」等語（見本院卷190頁）
      。雖證人乙○○○否認有將印鑑證明、印鑑章及所有權狀
      等物交予證人丙○○，並證述：「伊只去過該代書事務所
      一次，該次是要辦理台南縣安定鄉○○○段592建號保存
      登記事宜，伊只有把系爭房地之所有權狀交給王春泉，並
      未交給證人丙○○，亦未將印鑑交給王春泉」云云（見原
      審卷67、68頁之94年12月13日言詞辯論筆錄）。惟查，證
      人乙○○○乃係上訴人之妻，復參酌證人乙○○○曾以：
      王春泉於94年6月間某日，利用至上訴人所開設之顯耀五
      金企業股份有限公司之機會，竊取乙○○○所有之空白支
      票1本及印章1枚，以之盜開支票，而向台灣台南地方法院
      檢察署提起竊盜及偽造有價證券之告訴等情，此有該署95
      年度偵字第464號不起訴處分書1份在卷可憑（見原審卷91
      至93頁，尚未確定，經上訴人聲請再議發回，現仍由臺灣
      臺南地方法院檢察署檢察官95年度續偵字第64號繼續偵查
      中），足見證人乙○○○與王春泉間，早已存有怨隙，則
      其證詞難免偏袒上訴人。反觀證人丙○○雖係受王春泉委
      任辦理系爭最高限額抵押權登記手續，然與兩造並無過節
      ，亦無何利害關係，辦理系爭房地抵押權之代書費僅4,50
      0元（見本院卷191頁），自無甘冒刑罰風險而虛構事實之
      必要，應認證人丙○○之證詞較為可採（至於上訴人以被
      上訴人、王春泉及丙○○為被告向臺灣臺南地方法院檢察
      署提起告訴偽造文書等即96年度他字第16號乙案，現由該
      署偵查中，惟尚無法據此認定丙○○有偽造文書之罪嫌，
      因而認證人丙○○之上述證詞有虛偽而不可採之情形，併
      予敘明）。則參酌證人丙○○之證述，本件既係由上訴人
      之妻子乙○○○親自將印鑑證明、印鑑章及所有權狀等資
      料攜至該代書事務所，代理人丙○○亦當場告知乙○○○
      本件係要辦理抵押權設定；則衡諸常情，倘若上訴人事前
      未告知證人乙○○○將前開印鑑及資料攜至代書事務所是
      要辦理抵押權設定手續，以系爭最高限額抵押權所擔保之
      債權額高達20,000,000元，證人乙○○○又豈會在未與上
      訴人再次確認之情形下，即將印鑑證明、印鑑章及所有權
      狀逕交予證人丙○○之可能，由此益徵上訴人確有同意對
      於系爭最高限額抵押權之設定確實知情，上訴人否認其事
      ，委無足採。
    4.王春泉所有系爭房地應有部分二分之一已於93年11月16日
      出賣予上訴人，是否為被上訴人於本件系爭抵押權設定之
      前已知情？
      上訴人主張：上訴人所交付以支付於93年11月16日向王春
      泉買受所有系爭房地應有部分二分之一之買賣價款之13紙
      支票，係由上訴人開立其妻乙○○○之支票給付，均由王
      春泉持之向被上訴人調現，則被上訴人無法諉為不知；又
      該買賣合約書（見原審卷95至100頁、本院卷100至106頁
      ），係由王春泉委託丙○○書擬內容後，再由兩造簽署，
      故丙○○既於93年11月16日已知系爭土地之所有權已全部
      歸上訴人所有，又豈能於93年12月7日於明知系爭房地王
      春泉已無所有權之情況下，仍受其委託代為辦理抵押權設
      定登記，苟認丙○○無與被上訴人及王春泉為勾串盜用上
      訴人印鑑章及印鑑證明於系爭抵押權設定文件上，其誰能
      信？云云。然查，王春泉自94年1月7日起向被上訴人借款
      ，即係提出訴外人即上訴人之妻林高惠為發票人，經王春
      泉背書之支票予伊收執，亦有訴外人乙○○○所簽發之支
      票及退票理由單等件附於原審卷149至176頁為憑，且系爭
      房地截至目前為止登記名義人仍為王春泉與上訴人所共有
      ，此有系爭土地及建物謄本附於原審卷6至9頁可稽，則被
      上訴人未必能從上述情事知悉王春泉所有系爭房地應有部
      分已於93年11月16日出賣予上訴人。又該買賣合約書是否
      為委託丙○○書擬內容，上訴人未舉證以實說，自難採信
      。況縱買賣合約書係由丙○○書擬內容，被上訴人亦不當
      然知悉王春泉所有系爭房地應有部分已於93年11月16日出
      賣予上訴人，況縱認王春泉所有系爭房地應有部分二分之
      一已於93年11月16日出賣予上訴人，為被上訴人於本件系
      爭抵押權設定之前已知情，亦無從推論丙○○有與被上訴
      人及王春泉為勾串盜用上訴人印鑑章及印鑑證明於系爭抵
      押權設定文件上，而上訴人此項推論亦係上訴人個人臆測
      之詞，不足採信。
    5.綜上所述，系爭抵押權的設定係經過上訴人的同意，並非
      虛偽。參酌王春泉於原審陳稱：「我與上訴人係上游及下
      游的生意關係關係」（見原審卷33頁）、「當時是為了工
      作上所需要的資金才為丁○○設定系爭抵押權，我與原告
      甲○○從事不銹鋼的工作，所以我們是為了與丁○○借款
      需要，才設定最高限額抵押權」、「系爭借款是我借的，
      之前我也有幫原告甲○○調度資金」（見原審卷48、49頁
      ），尤徵本件上訴人提供系爭房地予王春泉向被上訴人借
      款設定抵押權，並非事出無因。
  (二)、系爭最高限額抵押權，有無債權存在？有無應予塗銷的原
      因？
    1.按確認法律關係不存在之訴，如被告主張其法律關係存在
      時，應由被告負舉證責任，最高法院著有42年度台上字第
      170號判例意旨可供參照。本件上訴人起訴主張兩造間關
      於系爭房地上之最高限額抵押權所擔保之債權及系爭最高
      限額抵押權均不存在，並請求塗銷系爭最高限額抵押權，
      為確認法律關係不存在之消極確認之訴，被上訴人主張該
      債權及最高限額抵押權存在，自應先負舉證責任。查被上
      訴人辯稱：因其夫吳得成與王春泉熟識，伊均係委託訴外
      人吳得成處理借款給王春泉之事，王春泉因財務週轉，陸
      續向伊借款，自94年1月7日至94年7月8日，伊以自己或委
      託訴外人吳得成用自己或用訴外人楠億有限公司名義陸續
      借款予王春泉，總金額高達1億多元；另王春泉雖提出訴
      外人即上訴人之妻林高惠為發票人，經王春泉背書之支票
      予伊收執，但支票面額僅有22,624,000元，根本不足以清
      償全部欠款等語，雖為上訴人所否認。惟查被上訴人就所
      抗辯上開事實，業據提出第一商業銀行匯款通知單、台新
      國際商業銀行國內匯款回條、中區農會電腦共用中心匯款
      委託書、合作金庫銀行匯款回條聯、彰化銀行匯款回條聯
      及訴外人乙○○○所簽發、經王春泉背書之支票及退票理
      由單等件附於原審卷101至126頁、149至176頁為憑，且王
      春泉對於確實有向被上訴人丁○○調借資金等情亦不爭執
      ，自堪信王春泉對於被上訴人丁○○確有債務關係存在，
      上訴人空言否認其事，自無可採。
    2.次按扺押權係對於債務人或第三人不移轉占有而供擔保之
      不動產，得就其賣得價金受清償之權。而所謂最高限額之
      抵押契約，係指所有人提供抵押物，與債權人訂立在一定
      金額之限度內，擔保現在已發生及將來可能發生之債權之
      抵押權設定契約而言，此種抵押權所擔保之債權，除訂約
      時已發生之債權外，即將來發生之債權，在約定限額之範
      圍內，亦為抵押權效力所及。雖抵押權存續期間內已發生
      之債權，因清償或其他事由而減少或消滅，原訂立之抵押
      契約依然有效，嗣後在存續期間內陸續發生之債權，債權
      人仍得對抵押物行使權利，此種抵押契約定有存續期間者
      ，乃在擔保存續期間內所發生之債權，即於存續期間屆滿
      前所發生之債權，債權人在約定限額範圍內，對於抵押物
      均享有抵押權。查本件抵押權之權利存續期間自93年12月
      7日起至94年6月7日止，擔保權利總金額為最高限額20,00
      0,000元，義務人兼債務人為上訴人及王春泉二人等情，
      有土地、建物登記第二類謄本及抵押權設定契約書等在本
      院卷6至13頁可憑，是雖上訴人並未積欠被上訴人債務，
      惟王春泉對被上訴人既有借款債務存在，並在系爭抵押權
      擔保範圍內，業如前述，上訴人復無法舉證證明系爭最高
      限額抵押權所擔保之債權係虛偽不實或已消滅。
    3.再按「以抵押權擔保之債權，其請求權已因時效而消滅，
      如抵押權人，於消滅時效完成後，5年間不實行其抵押權
      者，其抵押權消滅。」民法第880條定有明文。上訴人主
      張抵押權之存續期間為93年12月7日至94年6月7日，故應
      予塗銷云云，顯然誤解最高限額抵押權登記內容，前揭存
      續期間係指該存續期間內為最高限額抵押權擔保之範圍，
      與抵押權之是否消滅無關，且有關抵押權消滅之規定已規
      定於民法第880條，故上訴人就此部分之主張顯係誤會。
  (三)、本件有無可分之債的適用？
      按「為同一債權之擔保，於數不動產上設定抵押權，而未
      限定各個不動產所負擔之金額者，抵押權人得就各個不動
      產賣得之價金，受債權全部或一部之清償。」民法第875
      條定有明文。又「上訴人既係就同一債權之擔保，於數不
      動產上設定抵押權，復未限定各個不動產所負擔之金額，
      是上訴人因設定抵押權所提供之兩筆土地，均須擔保債權
      之全部，在債權未全部受償前，尚不生抵押權部分消滅之
      效力。」、「為同一債權之擔保，於數不動產上設定之抵
      押權，學者稱之為共同抵押，此種抵押權，依民法第875
      條規定，倘未限定各個不動產所負擔之金額者，抵押權人
      得就各個不動產賣得之價金，受債權全部或一部之清償。
      是以共同抵押之抵押權人就何一抵押物賣得之價金，受債
      權全部或一部之清償，除受強制執行法第96條規定之限制
      外，有自由選擇之權。此與外國立法例採分擔主義，規定
      共同抵押權人，如同時就各抵押物賣得之價金受清償時，
      應按各標的物之價格分擔其債權額者 (如日本民法第392
      條第1項)，固有不同，其與代位求償主義，規定共同抵押
      權如僅就一抵押物賣得價金受償時，該標的物上次順序抵
      押權人，對他抵押物於該共同抵押權人依分擔比例計算，
      可得受清償金額之限度內，得代位行使其抵押權者（如日
      本民法第392條第2項），亦復有異，我民法上之共同抵押
      ，既無相類似之規定，自不能為相同之解釋。」（參照最
      高法院52年度台上字第1693號判例及75年台上字第1215號
      判決意旨）。系爭房地係上訴人與王春泉分別共有（93年
      11月16日王春泉出賣其應有部分2分之1予上訴人），應有
      部分均為二分之一，有土地及建物謄本附於本院卷6至9頁
      可稽，上訴人與王春泉之應有部分均為被上訴人之最高限
      額抵押權效力所及，擔保之金額為20,000,000元，被上訴
      人可選擇同時或先後拍賣上訴人與訴外人王春泉之應有部
      分求償，此為民法875條所規定，要無庸疑，上訴人認為
      有可分債權之適用，被上訴人不得就全部20,000,000元債
      權金額拍賣抵押物求償云云，顯係將債權與抵押權之性質
      混淆所致，並無可採。
  (四)、綜上所述，上訴人依所有權及民法第767條規定，訴請被
      上訴人應塗銷系爭房地最高限額抵押權登記，即無理由，
      不應准許。原審判決駁回上訴人之訴，而為被上訴人勝訴
      判決，並無不合。上訴意旨仍執前詞指摘原判決不當，聲
      明廢棄改判，為無理由，應予駁回。
六、又本件事證已臻明確，兩造其餘主張或攻擊防禦方法並其他
    證據資料，對本件判決結果並無影響，毋庸審酌之，附此敘
    明。
七、據上論結，本件上訴為無理由，依民事訴訟法第449條第1項
    、第78條，判決如主文。
中　　華　　民　　國　　96　　年　　11　　月　　13  　日
　　　　　　　　　民事第一庭    　審判長法　官　林金村
　　　　　　　　　　　　　　　　        法　官  張世展
　　　　　　　　　　　　　　　　        法　官  胡景彬
上為正本係照原本作成。
上訴人如對本判決上訴，須於判決送達後20日內向本院提出上訴
狀，未表明上訴理由者，應於上訴後20日內，向本院提出理由書
（須附繕本）。依法須繳納裁判費並應委任律師為訴訟代理人，
始得上訴。
中　　華　　民　　國　　96　　年　　11　　月　　13  　日
　　　　　　　　　　　　　　　　　　　　書記官　趙玲瓏
【附記】
民事訴訟法第466條之1：
(1)對於第二審判決上訴，上訴人應委任律師為訴訟代理人。但上
  訴人或其法定代理人具有律師資格者，不在此限。
(2)上訴人之配偶、三親等內之血親、二親等內之姻親，或上訴人
  為法人、中央或地方機關時，其所屬專任人員具有律師資格並
  經法院認為適當者，亦得為第三審訴訟代理人。
民事訴訟法第466條之2：
上訴人無資力委任訴訟代理人者，得依訴訟救助之規定，聲請第
三審法院為之選任律師為其訴訟代理人。
